【裁判字號】    98,上易,871
【裁判日期】    981230
【裁判案由】    詐欺
【裁判全文】
臺灣高等法院高雄分院刑事判決         98年度上易字第871號
上  訴  人  臺灣高雄地方法院檢察署檢察官
被      告  丙○○
        （即黃柏儒）
上列上訴人因被告詐欺案件，不服臺灣高雄地方法院98年度簡上
字第517 號中華民國98年8 月31日第一審判決（起訴案號：臺灣
高雄地方法院檢察署98年度偵字第2544號及併案: 臺灣高雄地方
法院檢察署98年偵字第2688號、98年偵字第9310號、98年偵字第
12138 號、98年偵字第29 289號、98年偵字第29290 號、98年偵
字第29291 號），提起上訴，本院判決如下：
    主  文
原判決撤銷。
丙○○幫助犯詐欺取財罪，處有期徒刑貳月，如易科罰金，以新
臺幣壹仟元折算壹日。
    事  實
一、丙○○（原名黃柏儒）可預見一般取得他人金融帳戶使用之
    行徑，常與財產犯罪所需有密切之關聯，可能係為掩飾不法
    犯行，避免有偵查犯罪權限之執法人員循線查緝，以確保犯
    罪所得之不法利益，並掩人耳目，竟仍以縱有人以其金融帳
    戶實施詐欺取財犯行，亦不違背其本意之幫助犯意，於民國
    97年9 月17日17時許，在高雄市三民區○○○路與建工路口
    處，將其向中國信託商業銀行前鎮簡易型分行申辦之帳號00
    0000000000號帳戶之存摺及提款卡、密碼等物，交付予2 名
    真實姓名、年籍不詳之成年男子，作為向該男子借款新台幣
    （下同）7000元之抵押，該2 名不詳男子於取得上開帳戶後
    ，即與其所屬之電話詐騙集團共同基於意圖為自己不法所有
    之犯意聯絡，由詐騙集團成員以附表編號1-4 所示方式，並
    向戊○○、丁○○、乙○○、甲○○，致戊○○、丁○○、
    乙○○、甲○○因此陷於錯誤，而分別將附表編號1-4 之款
    項匯入丙○○上開銀行帳戶內，嗣戊○○、丁○○、乙○○
    、甲○○分別察覺有異，始知受騙。
二、案經高雄市政府警察局前鎮分局移送臺灣高雄地方法院檢察
    署聲請簡易判決處刑及併案審理。
    理  由
一、證據能力部分
    按被告以外之人於審判外之陳述，雖不符刑事訴訟法第159
    條之1 至之4 之規定，然經當事人於審判程序同意作為證據
    ，法院審酌該言詞陳述或書面陳述作成時之情況，認為適當
    者，亦得為證據。又當事人、代理人或辯護人於法院調查證
    據時，知有第159 條第1 項不得為證據之情形，而未於言詞
    辯論終結前聲明異議者，視為有前項之同意，同法第159 條
    之5 亦有明文。查本案後述所引用之證據資料其中各項言詞
    或書面傳聞證據部分，縱無刑事訴訟法第159條之1至第159
    條之4 或其他規定之傳聞證據例外情形，亦業經本院審理時
    予以提示並告以要旨，且各經檢察官、被告表示意見，當事
    人已知上述證據乃屬傳聞證據，而未於言詞辯論終結前對該
    等證據聲明異議，依上開規定，已擬制同意其有證據能力，
    且本院審酌該等傳聞證據作成時之狀況，並無不宜作為證據
    之情形，均應認於本案有證據能力。
二、實體上之認定
（一）訊據被告丙○○矢口否認有何上開犯行，辯稱：伊見報紙
      有小額借款廣告，曾以其所使用之0000-000000 號行動電
      話與報載之（07）0000000 號市內電話聯繫，對方稱要以
      存摺或機車作為抵押，伊認為是詐騙集團就拒絕，但約半
      小時後，對方來電稱可幫伊代辦銀行信用貸款，還可另借
      伊10,000元，但須預扣利息3,000 元，伊認為對方是地下
      錢莊，因伊需要用錢，伊遂簽發面額10,000元之本票交付
      對方，對方有交付7,000 元給伊，對方又稱信用貸款下來
      之後，要先從伊帳戶領走代辦費及手續費，伊才應對方要
      求交付存摺、印章、提款卡，並告知密碼，且填寫貸款申
      請書交給對方，又當時伊之中國信託銀行帳戶內只剩幾百
      元，且伊也欠對方錢，不怕被騙，才放心將中國信託銀行
      帳戶之存摺等物交給對方，後來伊一直等不到銀行照會的
      電話，就打電話問對方，之後對方的電話就不通了，伊收
      到中國信託銀行的警示帳戶通知才知被騙，伊沒有賣帳戶
      云云。
（二）然查:
 （1）被害人戊○○、丁○○、乙○○、甲○○均因前開犯罪集
      團成員以施用附表編號1-4 之詐術方式，致被害人戊○○
      、丁○○、乙○○、甲○○分別陷於錯誤，而以現金陸續
      匯款至被告丙○○所有之上開帳戶等情，業經被害人戊○○、丁○○、乙○○、甲○○分別於警詢指述綦詳，並有
      被告之中國信託商業銀行97年10月20日中信銀集作字第97
      511468號函檢送00000-00000000相關資料（警二卷17-21
      頁）、（丁○○）苓雅分局福德二路派出所受理詐騙帳戶
      通報警示簡便格式表（警一卷14頁）、（戊○○）前鎮○○○○路派出所受理詐騙帳戶通報警示簡便格式（警二卷
      16頁）、（莊家惠）報案三聯單（警二卷28頁）、（甲○○）六張犁派出所受理詐騙帳戶通報警示簡便格式（偵一
      卷15頁）、（丁○○）YAHOO 奇摩通知信5 紙（警一卷16
      -20 頁）各1 份在卷可稽，故被告上開帳戶遭不詳人士利
      用，作為對他人詐欺犯罪工具之事實，堪以認定。
 （2）又被告丙○○將上開帳戶、金融卡及其密碼於97年9 月17
      日17許，在高雄市三民區○○○路與建工路口與交付詳姓
      名之人之事實，業據被告丙○○供承在卷（警一卷1-4 頁
      、偵一卷5 頁、22-24 頁），被告雖辯稱: 伊是因為要辦
      貸款，才將帳戶資料交給該2 名不詳男子，並沒有幫助詐
      欺之犯行云云。惟查: 被告於97年9 月17日中午12時許
      ，以報紙廣告欄所刊載可小額借款之廣告撥打電話給對方
      詢問貸款之事實，業據被告供承在卷（偵一卷5 頁），並
      供稱: 我打電話給對方，對方就告訴我說『你有無工作，
      我告訴他說沒有，對方就告訴我說如果要借款就要用機車
      或身分證或是存摺用為抵押，我就告訴對方說不用了』等
      語，復供稱: 因我當時有債務我姊姊也有債務，我在自由
      時報看到小額借款的廣告，打電話過去，對方說要機車抵
      押，我想是騙人的，就沒有辦，可是對方又打電話過來，
      問我要不要代辦信用貸款? 我因需要用錢，就請他們代辦
      等語（原審卷100 頁），足見被告初次以電話向刊登廣告
      之對象詢問貸款之過程，對其可能是詐騙集團之成員，已
      有相當之認知。又一般人至銀行申請開立帳戶，其目的不
      外乎利用銀行帳戶作存、提款、轉帳等財產之金錢支配處
      分，故對於銀行發給之存摺、印章、金融卡、密碼等資料
      ，無不妥為保存，以防遺失或被盜用，損及個人財產權益
      ，並遭濫用為財產犯罪之工具，且個人存摺與存戶印鑑章
      、提款卡結合，專有性甚高，更非一般自由流通使用之物
      ，縱需交他人使用，亦必基於信賴關係或特殊事由，自不
      致隨意交予不熟識之人任意使用，被告既將其存褶、提款
      卡及密碼提供陌生人，則自對該存褶、提款卡及密碼可能
      遭不詳姓名之人利用作為詐騙之工具，應已有認識之可能
      。復按刑法上之故意，可分為直接故意與不確定故意（
      間接故意），所謂「不確定故意」，係指行為人對於構成
      犯罪之事實，預見其發生而其發生並不違背其本意者，刑
      法第13條第2 項定有明文。本案被告應知金融機構帳戶係
      個人理財之重要工具，為個人財產、信用之表徵，本不應
      隨意交予陌生人使用，且近來社會上利用不實之廣告詐取
      財物之犯罪類型層出不窮，該等犯罪多數均係利用人頭帳
      戶作為出入帳戶，並經媒體廣為披載，且被告於警詢及偵
      訊已供述：對方曾先表示如果要借款就要用機車或身份證
      或存摺用為抵押，伊就告訴對方說不用了，後來對方又打
      電話過來問說有沒有需要代辦信貸，伊就答應，向對方表
      示要辦理5 至10萬元額度之信貸，對方則先借伊1 萬元，
      欲扣利息後實拿7000元，伊且簽立1 萬元面額之本票交付
      對方，並約定由伊提供帳戶等相關資料，等信貸通過下來
      後對方再從帳戶內先領走他們的手續類及代辦等費用，再
      將存摺及本票、信貸申請書、委託書等一併還伊云云（偵
      一卷5 頁、偵二卷第18頁），可見被告明知交付帳戶等資
      料予對方前，本即對於帳戶資料交給不熟識之人作為抵押
      ，可能遭他人將之作為不法手段之用等情已有所警覺，始
      於對方尚未表示可代辦貸款時，拒絕提供帳戶資料作為借
      款之抵押；惟其於他方表示可代辦貸款後，竟在無法確認
      對方真實身份、而僅有對方電話號碼之情況下，又將帳戶
      資料、提款卡及密碼交付對方，則其將如何確保日後仍可
      順利取得所需貸款甚或所寄送之帳戶資料本身等情，則顯
      無法自圓其說。又被告另於警詢供稱：「（你找人代辦
      信貸，對方年籍不詳，為何不談妥自己將手續費交付，而
      願意將金融卡及密碼告知對方，你難道不擔心你帳戶內的
      錢遭盜領？）因為我有代辦的需要，而且我帳戶內只剩幾
      百元，不怕被騙，因為我也欠他錢，所以我才放心交銀行
      相關物品交付。」云云（警二第3 頁），則被告於交付帳
      戶資料與對方時，既係基於「因為欠對方錢故不怕被騙的
      」之心態，則又與將該等帳戶資料及密碼作為借款抵押物
      品之情形何異？足見被告對該帳戶資料可能為他人作為不
      法利用一事，本即在交付前已有預見，卻仍逕自將之交付
      對方，故其主觀上有幫助詐欺之不確定故意，已甚為明確
      。況被告於偵訊復供稱: （你是如何與廣告的電話連絡的
      ? ）我用我的手機，但他們回撥給我時沒有顯示號碼等語
      （偵二卷18頁），並於本院審理時供稱: 我自己曾向大眾
      銀行辦（信用貸款），但是被拒絕。因為我家裡沒有電話
      ，所以被拒絕等語（本院卷63頁），是被告本人既無法如
      願向大眾銀行辦理信用貸款，則何以能期待代辦之對方能
      提供固定地點之電話為其申辦貸款之理。況被告上開所述
      : 其曾簽立本票、填寫貸款申請書云云，均未能提供所填
      寫貸款請資料以實其說，自難作為有利被告之依據。
（三）綜上所述，被告上開所辯均不足採，本件事證明確，犯行
      洵堪認定
三、論罪科刑及撤銷改判
（一）核被告丙○○所為，係犯刑法第30條第1 項前段、第339
      條第1 項之幫助詐欺取財罪。又被告其以此提供一帳戶資
      料之事實上之一幫助行為，供犯罪集團為詐欺取財款項匯
      入之用，並使被害人甲○○、丁○○、乙○○、戊○○等
      4 人陷於錯誤，分別匯入款項至被告之上開帳戶中，使被
      害人均受有損害，係以一行為同時觸犯數幫助詐欺取財罪
      ，侵害不同被害人之財產法益，為同種想像競合犯，應依
      刑法第55條規定，論以一幫助詐欺取財罪處斷。又被告幫
      助他人犯詐欺取財罪，應依同法第30條第2 項之規定，按
      正犯之刑減輕之。
（二）原審（98年度簡上字517 號）對被告丙○○為無罪諭知，
      自有未合。檢察官上訴指摘原判決不當，非無理由；原判
      決既有上述可議，自應由本院撤銷改判。爰審酌被告丙○○雖未實際參與詐欺取財犯行，但其提供帳戶供不法犯罪
      集團使用，不僅造成執法機關不易查緝犯罪行為人，嚴重
      危害社會治安，助長社會犯罪風氣，更造成被害人求償上
      之困難，並慮及被告犯罪之手段、犯後態度、被害人等受
      害之程度等一切情狀，量處有期徒刑2 月，並依本案犯罪
      情節、被告之資力、智識及教育程度，諭知以新臺幣1 千
      元折算1 日之易科罰金折算標準，以資懲儆，又檢察官之
      求刑被告4 月，尚屬過重，併此敘明。而移送併辦部分（
      臺灣高雄地方法院檢察署檢察官98年偵字第2688號、98年
      偵字第9310號、98年偵字第12138 號、98年偵字第29289
      號、98年偵字第29290 號、98年偵字第29291 號），既與
      本案聲請簡易判決處刑之中被告所提供之帳戶相同，核與
      本件檢察官聲請簡易判決處刑之事實或屬同一事實或具有
      想像競合犯之裁判上一罪關係，依審判不可之原則，本院
      自得併予審理，附此敘明。
據上論結，應依刑事訴訟法第369 條第1 項前段、第364 條、第
299 條第1 項前段，刑法第339 條第1 項、第55條、第30條第1
、2 項、第41條第1 項前段，刑法施行法第1 條之1 ，判決如主
文。
本案經檢察官陳建年到庭執行職務。
中    華    民    國    98    年    12    月    30    日
                  刑事第八庭    審判長法  官   洪兆隆
                                      法  官   郭玫利
                                      法  官   李政庭
以上正本證明與原本無異。
不得上訴。
中    華    民    國    98    年    12    月    30    日
                                      書記官   吳福連
附錄本件判決論罪科刑法條：
刑法第339條、第30條
附表：
┌──┬───┬──────┬──────────────┬─────┐
│編號│被害人│犯罪時間    │詐欺方法                    │損失金額  │
│    │      │            │                            │（新台幣）│
├──┼───┼──────┼──────────────┼─────┤
│1   │戊○○│97年9月20日 │詐欺集團成員於網站上以「假拍│2,160元   │
│    │      │            │賣真詐財」之方式詐騙，致被害│          │
│    │      │            │人陷於錯誤而依指示操作自動櫃│          │
│    │      │            │員機，轉帳至被告丙○○上開銀│          │
│    │      │            │行帳戶內，嗣被害人發覺受騙報│          │
│    │      │            │警處理，始悉上情。          │          │
├──┼───┼──────┼──────────────┼─────┤
│2   │丁○○│97年9月21日 │詐欺集團成員在「YAHOO奇摩」 │2,000元   │
│    │      │            │拍賣網站上，以「ineschuang72│          │
│    │      │            │2」帳號刊登販賣貝德瑪高效潔 │          │
│    │      │            │膚液之廣告，致被害人陷於錯誤│          │
│    │      │            │，購買5瓶，匯款至被告丙○○ │          │
│    │      │            │上開銀行帳戶內，嗣被害人察覺│          │
│    │      │            │有異，始知受騙。            │          │
├──┼───┼──────┼──────────────┼─────┤
│3   │乙○○│97年9月21日 │詐欺集團成員在「YAHOO奇摩」 │2,100元   │
│    │      │            │拍賣網站上，以「K440915」帳 │          │
│    │      │            │號刊登販售「GASH點數卡」之廣│          │
│    │      │            │告，適被害人有意購買點數卡，│          │
│    │      │            │隨即下標，並於次日將金額匯入│          │
│    │      │            │被告丙○○上開銀行帳戶內，嗣│          │
│    │      │            │被害人察覺有異，始知受騙。  │          │
├──┼───┼──────┼──────────────┼─────┤
│4   │甲○○│97年9月22日 │詐騙集團成員撥打被害人電話，│50,000元  │
│    │      │            │並向伊佯稱係伊友人，目前需款│          │
│    │      │            │孔急云云，致被害人陷於錯誤，│          │
│    │      │            │於同日匯款至被告丙○○上開銀│          │
│    │      │            │行帳戶內，嗣被害人察覺有異，│          │
│    │      │            │始知受騙。                  │          │
│    │      │            │                            │          │
│    │      │            │                            │          │
└──┴───┴──────┴──────────────┴─────┘

司法院資訊處製作；財團法人民間司法改革基金會備份。
